【裁判字號】    97,上易,2674
【裁判日期】    971029
【裁判案由】    詐欺
【裁判全文】
臺灣高等法院刑事判決                97年度上易字第2674號
    上  訴  人
    即  被  告  乙○○
上列上訴人因詐欺案件，不服臺灣臺北地方法院97年度易字第11
01號，中華民國97年8月25日第一審判決（起訴案號： 臺灣臺北
地方法院檢察署96年度偵字第26052號），提起上訴， 本院判決
如下：
    主  文
上訴駁回。
    理  由
一、依刑事訴訟法第350條、第361條、第362條、第367條規定，
    不服地方法院之第一審判決而上訴者，須提出上訴書狀，並
    應敘明具體理由，為上訴必備之程式；其所提出之書狀未敘
    述上訴理由，或僅曾以言詞陳述上訴理由者，均應於上述期
    間屆滿後20日內補提理由書於第一審法院。第一審法院經形
    式審查，認逾期未補提上訴理由者，應定期間先命補正；逾
    期未補正者，為上訴不合法律上之程式，應以裁定駁回。倘
    已提出上訴理由，但所提非屬具體理由者，則由第二審法院
    以上訴不合法律上之程式，判決駁回。而所謂具體理由，必
    係依據卷內既有訴訟資料或提出新事證，指摘或表明第一審
    判決有何採證認事、用法或量刑等足以影響判決本旨之不當
    或違法，而構成應予撤銷之具體事由，始克當之（例如：依
    憑證據法則具體指出所採證據何以不具證據能力，或依憑卷
    證資料，明確指出所為證據證明力之判斷如何違背經驗、論
    理法則）；倘僅泛言原判決認定事實錯誤、違背法令、量刑
    失之過重過輕微，而未依上揭意旨指出具體事由，或形式上
    雖已指出具體事由，然該事由縱使屬實，亦不足以認為原判
    決有何不當或違法者（例如：對不具有調查必要性之證據，
    法院未依聲請調查亦未說明理由，或援用證據不當，但除去
    該證據仍應為同一事實之認定），皆難謂係具體理由，俾與
    第二審上訴制度旨在請求第二審法院撤銷、變更第一審不當
    或違法之判決，以實現個案救濟之立法目的相契合，並節制
    濫行上訴（最高法院97年度台上字第892號判決參照）。又
    第二審法院認為上訴書狀未敘述理由，依刑事訴訟法第367
    條但書規定，始應定期間命其補正。如認上訴書狀已敘述理
    由，但其理由非屬具體，其所為上訴，即不符上訴之法定要
    件，自得逕行判決駁回，無定期命補正問題（最高法院97年
    度台上字第3599號判決參照）。
二、本件原審經審理結果，認為上訴人即被告乙○○可預見將銀
    行帳戶存摺、金融卡及密碼提供他人，恐被利用作為人頭帳
    戶，供被詐欺之被害人匯款之用，竟仍基於幫助他人詐欺取
    財之未必故意，於民國96年9月間某日，在某不詳地點， 將
    不知情之其女趙瑋文所開立，同意由其使用之附表一編號(一)
    帳戶，及其個人所開立附表一編號(二)至(四)帳戶之存摺、金融
    卡及密碼等物，交付某姓名、年籍不詳之成年人交由所屬詐
    騙集團成員使用。嗣詐騙集團成員基於共同意圖為自己不法
    所有之犯意聯絡，先後於附表二所示之時間，向陳慧綺、鍾
    瑞泰、楊施聖子、甲○○等人以附表二所示之理由詐騙，使
    陳慧綺等人陷於錯誤，而依詐騙集團成員指示，分別匯款至
    上開乙○○提供之帳戶 (詳細日期、受騙經過、匯款金額，
    均詳如附表二所示)，旋遭提領一空。 被告固坦承有為其自
    己或其女趙瑋文開立附表一帳戶之事實，惟矢口否認有幫助
    詐欺犯行，辯稱：上開存摺、金融卡等係置於皮包內，於96
    年9月間在臺北市○○○路SOGO百貨公司遭竊， 提款卡密碼
    則載於金融卡之上，迄96年9月底，始發現失竊， 於96年11
    月1日上午打電話至中國信託商業銀行掛失， 但對方告知已
    成警示帳戶，伊並未交付他人供詐騙之用云云。惟查：
  (一)被害人陳慧綺、鍾瑞泰、楊施聖子、甲○○分別於附表二所
    示之日期，遭人詐騙而匯款至附表一之帳戶等事實，業據證
    人即被害人陳慧綺、鍾瑞泰、楊施聖子、甲○○於警詢中指
    述綦詳，有渠等筆錄在卷可憑，並有：(1)中國信託商業銀行
    函送之被告及趙瑋文帳戶開戶資料、帳戶歷史交易查詢；(2)
    日盛國際商業銀行函送之被告帳戶開戶資料、帳戶交易明細
    查詢、交易查詢報表；(3)國泰世華商業銀行函送之被告帳戶
    開戶資料、交易明細資料；(4)陳慧綺提出之郵政存簿儲金簿
    影本、自動櫃員機交易明細表；(5)甲○○提出之匯款回條；
    (6)鍾瑞泰提出之客戶交易明細表；(7)楊施聖子提出之匯款委
    託書等附卷可參。
  (二)被告雖辯稱系爭帳戶存摺、 金融卡係於96年9月間遭竊云云
    。然查，附表一之帳戶於被告所述96年9月間遭竊時， 分別
    僅有餘額新臺幣80元、0元、5元、39元，有各該帳戶之交易
    明細查詢資料可稽，被告亦坦承附表一編號(一)之帳戶極少使
    用，編號(二)之帳戶自開戶後從未使用，其竟將該等內僅極少
    或無餘額，且甚少或未曾使用之帳戶存摺、金融卡一併隨身
    攜帶，悖異常情殊甚，已難採信。又被害人匯入款項後，均
    立即遭詐騙集團以金融卡於自動櫃員機提領現款，此有上開
    帳戶之交易明細查詢資料可參，足見詐騙集團除取得帳戶之
    存摺、金融卡外，更知悉金融卡之提款密碼。而被告自承附
    表一編號(一)帳戶金融卡密碼係以趙瑋文之生日設定為「7010
    13」，其餘3個帳戶金融卡密碼係以其農曆生日14日、 國曆
    生日10月10日設定為「141010」等語 (詳本院卷第24頁) ，
    則被告既已設定簡單易記之密碼，衡情殊無再將之記載於金
    融卡上以增風險之理，所辯稱將密碼記載於金融卡上一節，
    顯違常理。故若非被告主動告知密碼，該詐欺者盍能輕易以
    金融卡提領款項。再附表一編號(二)(四)帳戶之存摺曾於96年10
    月25日掛失，惟該帳戶之金融卡及附表一編號(一)(三)帳戶之存
    摺、金融卡俱未掛失乙節，亦經各該銀行函敘在卷；然被告
    自承於96年9月底即發現存摺、提款卡遭竊， 竟未立即報警
    、掛失，遲至96年10月25日僅就附表一編號(二)(四)帳戶之「存
    摺」部分掛失，讓詐騙集團仍得從容以各該帳戶之金融卡提
    領詐欺所得款項；況附表一編號(三)之帳戶自開戶後提領情形
    極為頻繁，被告亦供稱該帳戶係伊旅行社帶團所使用，足見
    該帳戶對被告甚為重要，然被告竟對其遭竊置之不理，均與
    常情不符。是本案顯係被告提供上開帳戶存摺、金融卡及密
    碼供詐騙集團使用無訛，其辯稱遭竊云云，無非事後卸責之
    詞，不足採信。
  (三)按於金融機構開設帳戶，請領存摺及金融卡，係針對個人身
    分之社會信用而予以資金流通，具有強烈之屬人性格，而金
    融帳戶作為個人理財之工具，申請開設並無任何特殊之限制
    ，一般民眾皆得以存入最低開戶金額之方式申請取得，且同
    一人均得在不同之金融機構申請數個存款帳戶使用，此乃眾
    所週知之事實。故一旦有人刻意收集他人帳戶使用，依一般
    常識，極易判斷係隱身幕後之人基於使用他人帳戶，規避存
    提款不易遭偵查機關循線追查之考慮而為，自可產生與不法
    犯罪目的相關之合理懷疑。且日常生活中，不法之徒利用人
    頭帳戶進行之不法行為，最常見者不外詐騙他人錢財，此經
    傳播媒體多所報導，政府機關亦廣為宣導，一般稍具知識之
    人，對此情形絕難諉以不知。而存摺、金融卡、密碼均係與
    個人隱私有密切關係之重要物件，一般人若非基於特殊目的
    或情誼，斷無任意交由他人保管或使用之理。被告係智慮正
    常之成年人，並坦承斯時從事旅遊業，顯非毫無社會經驗，
    其對將存摺、金融卡、密碼交付他人，極可能遭詐欺者用作
    詐取財物之工具，衡情應有所預見，猶將之交付他人使用，
    顯有容認犯罪事實發生之未必故意，實堪認定。
三、原判決因認上訴人犯行明確，論上訴人以幫助詐欺罪，量處
    有期徒刑6月，如易科罰金以新臺幣2千元折算壹日。已詳敘
    其認定上訴人犯罪事實之證據及理由，於法尚無不合。上訴
    意旨略稱：伊無幫助詐欺之犯行，96年9月間與女兒逛街時
    ，所攜皮包遭割開竊取，皮內內連同存摺4本等物均遭竊，
    當時因未察覺存摺亦遭竊，故未報警，嗣於同年11月臨櫃欲
    存款，經行員告知帳戶已成警示戶，才發現存摺遭竊。伊因
    前有車禍事故，腦部受創嚴重，記憶有減退現像，才將金融
    卡密碼，記載於金融卡上。系爭帳戶並非長期未使用，是在
    東昱旅行社96年9月倒閉解散後，才未頻繁使用，伊月入10
    萬餘元，實無須為微薄之利而觸法，且原審量刑亦屬過重云
    云。惟查：量刑之輕重，係屬事實審法院得依職權自由裁量
    之事項，茍於量刑時，已依行為人之責任為基礎，並斟酌刑
    法第57條各款所列情狀，而未逾越法定範圍，又未濫用其職
    權，即不得遽指為違法。本件原判決於量刑時，已依上揭規
    定，審酌被告交付帳戶、金融卡等物，助長詐欺犯罪，且犯
    後飾詞卸責，毫無悔意，及被告之犯罪動機、目的、手段、
    被害人所受損害等一切情狀予以審酌，既未逾越法定刑度，
    亦未濫用自由裁量之權限。且原審對於被告故意提供帳戶及
    金融卡密碼幫助詐欺，被告所辯無可採信，其所憑論的證據
    、理由，均已陳述甚明，被告仍執前詞指摘原判決有誤，非
    但空泛無據，且未指摘原判決關於認定事實、適用法律及量
    刑等項，有何具體違法或不當。揆諸上開說明，顯然置原判
    決已經明白論斷審酌、說明之事項於不顧，意在拖延訴訟，
    自形式上觀察，核非足以動搖原判決之具體理由，依照上揭
    說明，應認其上訴為不合法律上之程式，予以駁回，並不經
    言詞辯論為之。
據上論斷，應依刑事訴訟法第367條前段、第372條，判決如主文
 。
中    華    民    國    97    年    10    月    29    日
            刑事第４庭    審判長法  官  陳筱珮
                                法  官  鄭水銓
                                法  官  周煙平
以上正本證明與原本無異。
不得上訴。
                                書記官  蕭麗珍
中    華    民    國    97    年    11    月    5     日


司法院資訊處製作；財團法人民間司法改革基金會備份。
